【裁判字號】    89,判,1561
【裁判日期】    890518
【裁判案由】    退伍
【裁判全文】
行  政  法  院  判  決                          八十九年度判字第一五六一號
    原      告  甲○○
    被      告  陸軍總司令部
右當事人間因退伍事件，原告不服行政院中華民國八十八年二月九日台八八訴字第六
一三九號再訴願決定，提起行政訴訟。本院判決如左︰
    主  文
原告之訴駁回。
    事  實
緣原告於八十一年考取中正理工學院碩士班，同年七月十六日受預備軍官訓練，同年
十月八日初任陸軍兵工少尉並入學，八十三年七月二日畢業服役。嗣於八十七年三月
間申請退伍，經陸軍後勤司令部以八十七年三月二十四日諧行字第五二二○號令未
准所請。原告不服，訴經國防部鎔鉑字第六二一一號訴願決定「原處分撤銷，由原
處分機關另為適法之處分。」陸軍後勤司令部報經被告八十七年六月二十九日信守
字第一三四六○號令復以中正理工學院碩士班入學時以初任少尉任用，旨在讓其支領
志願役待遇，照顧其生活，非服役之開始，至服役年限，依中正理工學院八十一學年
度博士班、碩士班招生簡單（以下簡稱招生簡章）十一、(二)之２規定，自畢業之後起
算，於服役六年後退伍，原告所請退伍案，與前開招生簡章規定不合等語，並副知原
告。原告不服，循序提起訴願、再訴願，均遭決定駁回，遂提起行政訴訟。茲摘兩
造訴辯意旨如次：
原告起訴意旨略以︰一、按「陸海空軍軍官士官服役條例」第三條規定：『常備軍官
、常備士官自任官之日起役．．．』，次按「中正理工學院八一年博、碩士班招生簡
章」第十一項第一條在校身分及待遇第二款規定：『現役或預備役士官兵或未服義務
役考取者，先完成預備軍官教育後入學，初任少尉』，及第二條服役年限第二款規定
：『非現役軍官考取者，服軍官役四年，但未服完義務役人員，其應服義務役時間併
軍官役延長其役期』。依上開規定，非現役軍官考取中正理工學院者，自「任官之日
」起役，而非自畢業之日起役，故在校進修期間自亦列計服役年資，此國防部七十九
年五月三十日（七九）仰伍字第三○○八號函說明二之解釋亦同。二、次查原告於民
國八十一年以非軍職身分考取中正理工學院碩士班，同年七月十六日接受預備軍官訓
練，十月八日初任少尉，依前開規定，應自是日起役，應服法定役六年（含義務役役
期兩年），扣除大專集訓四十五日及預官教育時間二個月又二十二天，八十七年六月
七日即屆滿服役年限。被告依招生簡章第十一條第二、三兩款之規定即認定服役年限
應自畢業之後起算，顯屬臆測，於法無據。三、又訴願機關雖認定原處分之理由有瑕
疵，惟改依行政契約性質，另以簡章第五項報考資格、招生員額及考試科目（二）碩
士班１『入學年齡依軍官服役條例各階最大年限規定，畢業分發任職須能繼續服役四
年（含）以上為原則』而認為原告應依契約約定於畢業後服滿現役六年始可辦理退伍
，原告之主張自任官之日起算役期，顯為誤會云云。惟查上開規定旨在限制入學年齡
（即報名資格），訴願機關以之做為起算役期依據，其解釋不僅曲解條文旨意，更超
越條文文義解釋之範圍，實難令人甘服。請撤銷原處分及一再訴願決定等語。
被告答辯意旨略以︰一、本部八十七年六月二十九日（八七）信守字第一三四六○號
令核布原告甲○○上尉退伍事件之說明三略以：「楊員碩士班八十三年七月二日畢業
後，應服法定役期六年（含義務役二年），扣除大專集訓四十五天及預官教育二個月
又二十二天，應至民八十九年二月二十四日二十四時屆滿始合退伍」。二、國防部人
力司七十七年七月二十八日（七七）慮悟字第三六二○號書函之第二條概以：「服役
年限自畢業之日起計算，服軍官現役四年，但未服完兵役義務者，其應服義務役時間
併軍官役延長其服役」。本函說明研究生服役年限應自畢業後起算，非自任官之日起
算。三、國防部人力司八十五年十月二十一日鍊鈦字第八五○○一二○六四號書函之
第三條略以：「初任少尉之規定，主要考量當事人在學期間之年資能併計退除給與．
．．未服完兵役義務人員，即畢業後服役四年，另外再加上應服義務役時間，併軍官
役延長其服役」。本函闡述入學後初任少尉旨在照顧當事人退除給與，而服役則應自
畢業後起算。四、國防部人力司八十六年十月七日鍊鈦字第八六○○一一五六九號函
第二條：「查『國軍軍事院校招考研究生服役任用及待遇規定』，其條列順序為：一
目的二招生名額三招生對象四在校身分及待遇五分發任用六服役年限七管理法令八新
舊規定劃分。由此可知上開規定內五分發任用六服役年限，係為一貫作業規定：於畢
業後依在校階級任用派職，任用之時間，現役軍官者延長服役四年，其餘人員服軍官
役四年，但未服完兵役義務人員，其應服義務役時間併軍官役延長其服役」。此仍
述自畢業後派職任用並開始計算服役役期。五、國防部人力司八十七年七月三十一日
鍊鈦字第八七○○○九一○五號函，對研究所畢業軍官，自何日起役說明二規定如下
：依「國軍軍事院校招考研究生服役任用及待遇規定」第四條：未服義務役人員考取
者，先完成預備軍官教育後入校，初任少尉；及第六條有關服役年限部分：服軍官役
四年，但未服完兵役義務人員，其應服義務役時間併軍官役延長其服役。其意旨為規
範渠等在校時之身分與待遇，以照顧其生活，及為符投資效益，應予畢業任職之日起
服役四年外，其未完成兵役義務者，另加計應服之義務役役期。至在校讀書期間之少
尉年資，可於退伍時併計核發退除給與」。以上說明在校身分待遇，乃用以照顧其生
活，服役時間應自畢業任職日起計算。六、就碩士班服役四年而言（原告未服義務役
應加服二年），其若自入學任官之日起役，則渠等在碩士班讀書二年畢業後，僅需服
役二年即可退伍。與國軍投資效益之受訓二年，畢業後服役四年之意旨，顯然相悖。
原告在其入學之前，本應熟知招生簡章內容，於斟酌無疑後，始得參加報考或前往入
學報到；倘招生簡單與服役條例相左，訂定簡章之單位對是類人員，由無階學員發布
為少尉學員，旨在照顧渠在校時之身分與生活待遇，亦為其入學之初與國防部雙方之
契約行為，原告豈可圖個人目的，而罔顧招生簡章之意旨，亦實非公平之事。七、按
中正理工學院八十一學年度博士班、碩士班招生簡章第五項報考資格、招生員額及考
試科目(二)碩士班1.入學年齡依軍官服役條例各階最大年限規定，畢業分發任職須能繼
續服役四年（含）以上為原則。同簡章第十一附註(一)在校身分及待遇2.碩士班：未服
義務役考取者，先完成預備軍官教育後入學，初任少尉。(二)服役年限2.其餘人員服軍
官役四年，但未完成兵役義務人員，其應服義務役時間併軍官役延長其服役。而依司
法院大法官會議釋字第三四八號解釋：「行政機關基於法定職權，為達成特定之行政
上目的，於不違反法律規定之前提下，自得與人民約定提供某種給付，並使接受給付
者負合理之負擔或其他公法上對待給付之義務，而成立行政契約，雙方當事人自應本
誠信原則履行契約上之義務，受契約拘束。」前開招生簡章性質屬行政契約。原告當
應本誠實信用原則，履行契約。八、原告以非軍職身分，於八十一年考取中正理工學
院碩士班，同年七月十六日接受預官教育，同年十月八日任少尉軍官並入學，按前開
招生簡章第十一附註(一)在校身分及待遇2.碩士班：未服義務役考取者，先完成預備軍
官教育後入學，初任少尉。原告於任少尉後始入學就讀，且同簡章第五報考資格、招
生員額及考試科目(二)碩士班1.入學年齡依軍官服役條例各階最大年限規定，畢業分發
任職須能繼續服役四年（含）以上為原則、第十一附註(二)服役年限2.其餘人員服軍官
役四年，但未完成兵役義務人員，其應服義務役時間併軍官役延長其服役。綜上所述
，前開規定本為原告素知；原告自應依契約約定於畢業後服滿現役六年始可辦理退伍
，故原告之主張自任官之日起算役期，顯有誤會，請駁回其起訴等語。
    理  由
按中正理工學院八十一學年度博士班、碩士班招生簡章第五項報考資格、招生員額及
考試科目(二)碩士班1.入學年齡依軍官服役條例各階最大年限規定，畢業分發任職須能
繼續服役四年（含）以上為原則。同簡章第十一附註(一)在校身分及待遇2.碩士班：未
服義務役考取者，先完成預備軍官教育後入學，初任少尉。(二)服役年限2.其餘人員服
軍官役四年，但未完成兵役義務人員，其應服義務役時間併軍官役延長其服役。而依
司法院大法官會議釋字第三四八號解釋：「行政機關基於法定職權，為達成特定之行
政上目的，於不違反法律規定之前提下，自得與人民約定提供某種給付，並使接受給
付者負合理之負擔或其他公法上對待給付之義務，而成立行政契約，雙方當事人自應
本誠信原則履行契約上之義務，受契約拘束。」前開招生簡章性質屬行政契約。雙方
當事人應本誠實信用原則，履行契約。本件原告以非軍職身分，於八十一年考取中正
理工學院碩士班，同年七月十六日受預備軍官訓練，同年十月八日任少尉軍官入學，
八十三年七月二日畢業服役。嗣於八十七年三月間申請退伍，經陸軍後勤司令部以八
十七年三月二十四日諧行字第五二二○號令未准所請。原告不服，訴經國防部鎔
鉑字第六二一一號訴願決定「原處分撤銷，由原處分機關另為適法之處分。」陸軍後
勤司令部報經被告八十七年六月二十九日信守字第一三四六○號令復以中正理工學
院碩士班入學時以初任少尉任用，旨在讓其支領志願役待遇，照顧其生活，非服役之
開始，至服役年限，依中正理工學院八十一學年度博士班、碩士班招生簡章（以下簡
稱招生簡章）十一、(二)之２規定，自畢業之後起算，於服役六年後退伍，原告所請退
伍案，與前開招生簡章規定不合等語，並副知原告。原告不服，循序提起行政訴訟主
張依陸海空軍軍官服役條例第三條規定：常備軍官自任官之日起役，預備軍官自授給
預備軍官適任證書之日起役，伊於民國八十一年以非軍職身分考取中正理工學院碩士
班，同年七月十六日接受預備軍官訓練，十月八日初任少尉，依前開規定，應自是日
起役，應服法定役六年（含義務役役期兩年），扣除大專集訓四十五日及預官教育時
間二個月又二十二天，八十七年六月七日即屆滿服役年限。中正理工學院上開招生簡
章第五項報考資格、招生員額及考試科目(二)１規定旨在限制入學年齡（即報名資格）
，被告認定服役年限應自畢業之後起算，顯屬臆測，於法無據云云。查原告於八十一
年十月八日任少尉後始入學就讀中正理工學院碩士班，依首揭招生簡章五、(二)之１後
段規定，碩士班畢業分發任職須能繼續服役四年以上為原則，顯非僅報考資格之限制
，原告係未服完兵役義務人員，其應服義務役時間併軍官役延長其役期，自應依招生
簡章十一、(二)之２規定於畢業後服滿現役六年始可辦理退伍，至招生簡章十一、(一)之
２後段規定未服義務役考取碩士班者，先完成預備軍官教育後入學，初任少尉，旨在
使其在校期間能支領志願役待遇，以照顧其生活，並考量當事人在學期間之年資能併
計退除給與，尚難執為計算服役年限起役之論據。原告自應依契約約定於畢業後服滿
現役六年始可辦理退伍，原告主張自任少尉之日起算役期，尚無可採。被告否准原告
退伍之申請，並無違誤，一再訴願決定遞予維持，亦無不合，原告起訴論旨，難認有
理由，應予駁回。
據上論結，本件原告之訴為無理由，爰依行政訴訟法第二十六條後段，判決如主文。
中    華    民    國     八十九      年      五      月      十八       日
                    行 政 法 院 第 三 庭
                                審 判 長 評  事      曾  隆  興
                                         評  事      鄭  淑  貞
                                         評  事      吳  明  鴻
                                         評  事      徐  瑞  晃
                                         評  事      張  瓊  文
右  正  本  證  明  與  原  本  無  異
                                         法院書記官  阮  桂  芬
中    華    民    國     八十九      年      五      月      二十       日


司法院資訊處製作；財團法人民間司法改革基金會備份。
